臺灣台中地方法院民事判決　九十一年度訴字第一○五一號
　　原　　　告　南陽實業股份有限公司
　　法定代理人　丁○○
　　訴訟代理人　甲○○
　　　　　　　　乙○○
　　被　　　告　台灣銀行
　　法定代理人　李勝彥
　　訴訟代理人　丙○○
　　複代理人　　戊○○
右當事人間請求確認債權存在事件，本院判決如左：
    主      文
確認陳素鳳對被告有如附表所示本金新臺幣玖拾萬元存單及利息債權存在。
訴訟費用由被告負擔。
    事      實
甲、原告方面：
  一、聲明：如主文所示。
  二、陳述：原告與訴外人陳素鳳間請求給付貨款事件（鈞院九十年度促字第六四二
      ０九號支付命令），訴外人陳素鳳應給付原告新臺幣（下同）玖拾貳萬玖仟玖
      佰零陸元及按週年利率百分之五計算之利息，原告因持有訴外人陳素鳳於八十
      八年九月三日所設定質權予原告之整存整付儲蓄存款存單，原告乃據以為強制
      執行（鈞院九十一年度民執寅字第三九五九號），詎被告竟聲明異議，且表示
      訴外人陳素鳳對被告所有如附表所示本金新臺幣玖拾萬元存單債權及其利息，
      已遭被告抵銷而不復存在。原告為此爰訴請確認訴外人陳素鳳對被告有如附表
      所示本金新臺幣玖拾萬元之存單債權及利息債權存在。
  三、證據：提出臺灣臺中地方法院九十年度促字第六四二０九號支付命令、確定證
      明書、臺灣銀行異議函、臺灣臺中地方法院九十一年度民執寅字第三九五九號
      執行函、臺灣銀行質權設定覆函及存單各一份為證（均為影本）。
二、被告方面：
  一、聲明：原告之訴駁回。
  二、陳述：訴外人陳素鳳於民國八十八年九月三日在被告所屬霧峰分行固有如附表
      所示之整存整付儲蓄存款債權存在，被告並製發存單予訴外人陳素鳳收執，原
      告與訴外人陳素鳳雖曾於同日（八十八年九月三日）通知被告所屬霧峰分行，
      將如附表所示之整存整付儲蓄存款存單設定質權予原告，並獲被告所屬霧峰分
      行辦妥質權登記在案。惟訴外人陳素鳳早於八十六年七月四日即與被告簽立個
      人存戶簡便融資借據，約定訴外人在被告所屬霧峰分行所開立之第00000
      0000000號綜合存款帳戶，在四百五十萬元之限額內，得分筆循環透用
      ，借款期限為五年，迄八十八年九月三日，訴外人陳素鳳上開融資帳戶已循環
      透用肆佰肆拾玖萬玖仟陸佰肆拾肆元，嗣於九十年五月三十一日，訴外人陳素
      鳳上開融資帳戶產生超額融資利息玖萬玖仟玖佰捌拾肆元，被告所屬霧峰分行
      乃於九十年六月四日函請訴外人陳素鳳於九十年六月十一日前清償，因訴外人
      陳素鳳未依期清償，依上開個人存戶簡便融資借據約定條款，視為借款到期，
      借款本息應一併償還，被告所屬霧峰分行乃於九十年七月三日，就訴外人陳素
      鳳對被告所有之如附表所示之整存整付儲蓄存款債權行使抵銷權，並通知訴外
      人陳素鳳及原告。被告既於八十八年九月三日設質時，對訴外人陳素鳳已有肆
      佰肆拾玖萬玖仟陸佰肆拾肆元之債權存在，依最高法院八十四年度台上字第三
      五號、八十六年度台上字第一四七三號判例意旨、被告對訴外人陳素鳳之借款
      債權，自得與訴外人陳素鳳對被告所有並出質予原告之存單債權主張抵銷，故
      如附表所示之整存整付儲蓄存款債權，已於九十年七月三日因被告行使抵銷權
      而告消滅，原告上開主張自無理由。
  三、證據：提出個人存戶簡便融資借據、存摺交易明細、催收及抵銷通知函稿、郵
      件回執各一份為證（均為影本）。
    理      由
一、按確認法律關係成立或不成立之訴，非原告有即受確認判決之法律上利益者，不
    得提起之，民事訴訟法第二百四十七條前段定有明文。而民事訴訟法第二百四十
    七條所謂即受確認判決之法律上利益，係指因法律關係之存否不明確，致原告在
    私法上之地位有受侵害之危險，而此項危險得以對於被告之確認判決除去之者而
    言，故確認法律關係成立或不成立之訴，苟具備前開要件，即得謂有即受確認判
    決之法律上利益，縱其所求確認者為他人間之法律關係，亦非不得提起（最高法
    院四十二年台上字第一０三一號判例可參）。本件原告起訴主張其為訴外人陳素
    鳳陳素鳳之債權人，訴外人陳素鳳曾將對被告之存單債權設定質權予原告，原告
    行使質權時，因被告表示訴外人陳素鳳對被告之存單債權，已由被告行使抵銷權
    而不復存在，致影響原告前開債權之受償，揆諸上揭說明，原告請求確認陳素鳳
    對被告有如附表所示本金新臺幣玖拾萬元存單及利息債權存在，即有受確認判決
    之法律上利益。
二、本件原告起訴主張原告與訴外人陳素鳳間給付貨款事件（本院九十年度促字第六
    四二０九號支付命令），訴外人陳素鳳應給付原告玖拾貳萬玖仟玖佰零陸元及按
    週年利率百分之五計算之利息，原告因持有訴外人陳素鳳於八十八年九月三日所
    設定質權予原告之整存整付儲蓄存款存單，乃據以聲請強制執行（本院九十一年
    度民執寅字第三九五九號），詎被告竟聲明異議，且表示訴外人陳素鳳對被告所
    有之本金新臺幣玖拾萬元存單債權及其利息，已遭被告抵銷而不復存在。原告為
    此爰訴請確認訴外人陳素鳳對被告有如附表所示本金新臺幣玖拾萬元之存單及利
    息債權存在等語。
三、被告則以訴外人陳素鳳在被告所屬霧峰分行原固有如附表所示之整存整付儲蓄存
    款債權存在，原告與訴外人陳素鳳並曾通知被告所屬霧峰分行，將如附表所示之
    整存整付儲蓄存款存單設定質權予原告，且辦妥質權登記在案。惟訴外人陳素鳳
    早於八十六年七月四日即與被告簽立個人存戶簡便融資借據，訴外人陳素鳳在被
    告所屬霧峰分行所開立之第000000000000號綜合存款帳戶，在四百
    五十萬元之限額內，得分筆循環透用，借款期限為五年，迄八十八年九月三日訴
    外人陳素鳳上開融資帳戶已循環透用肆佰肆拾玖萬玖仟陸佰肆拾肆元，九十年五
    月三十一日訴外人陳素鳳上開融資帳戶產生超額融資利息玖萬玖仟玖佰捌拾肆元
    ，被告所屬霧峰分行乃於九十年六月四日函請訴外人陳素鳳於九十年六月十一日
    前清償，因訴外人陳素鳳未依期清償，依上開個人存戶簡便融資借據約定條款，
    視為借款到期，借款本息應一併償還，被告所屬霧峰分行乃於九十年七月三日，
    就訴外人陳素鳳對被告所有之本金新臺幣玖拾萬元之整存整付儲蓄存款債權及利
    息行使抵銷權，並已通知訴外人陳素鳳及原告。被告於八十八年九月三日設質時
    ，對訴外人陳素鳳既已有肆佰肆拾玖萬玖仟陸佰肆拾肆元之債權存在，被告對訴
    外人陳素鳳之融資借款債權，自得與訴外人陳素鳳對被告所有並出質予原告之存
    單債權主張抵銷，故如附表所示之整存整付儲蓄存款債權，已於九十年七月三日
    因被告行使抵銷權而告消滅，原告上開主張自無理由等語，資為抗辯。
四、法院之判斷：查兩造對訴外人陳素鳳於民國八十八年九月三日在被告所屬霧峰分
    行有如附表所示之一年期整存整付儲蓄存款存單債權存在，被告並製發存單予訴
    外人陳素鳳收執，原告與訴外人陳素鳳並曾於同日（八十八年九月三日）通知被
    告所屬霧峰分行，將如附表所示之整存整付儲蓄存款存單債權設定質權予原告，
    並獲被告所屬霧峰分行辦妥質權登記在案，另訴外人陳素鳳於八十六年七月四日
    與被告簽立個人存戶簡便融資借據，約定訴外人在被告所屬霧峰分行所開立之第
    000000000000號綜合存款帳戶，在四百五十萬元之限額內，得分筆
    循環透用，借款期限為五年，八十八年九月三日時，訴外人陳素鳳上開融資帳戶
    已循環透用肆佰肆拾玖萬玖仟陸佰肆拾肆元，九十年五月三十一日，訴外人陳素
    鳳上開融資帳戶產生超額融資利息玖萬玖仟玖佰捌拾肆元，被告所屬霧峰分行乃
    於九十年六月四日函催訴外人陳素鳳於同年月十一日前清償，惟訴外人陳素鳳並
    未依期清償等情，有兩造所分別提出之存單、臺灣銀行質權設定覆函、個人存戶
    簡便融資借據、存摺交易明細、催收及抵銷通知函稿各一份為證（均為影本），
    且為兩造所不爭執，信屬實在。從而，本件所應審究者乃為被告於九十年七月三
    日所為抵銷權之行使是否有據？
    （一）按債務人於受債權讓與通知時，對於讓與人有債權者，如其債權之清償期
          ，先於所讓與之債權，或同時屆至者，債務人得對於受讓人主張抵銷，民
          法第二百九十九條第二項定有明文。此項規定，依同法第九百零二條規定
          ，對於權利質權之設定，仍有其準用。是為質權標的物之債權，其債務人
          於受質權設定之通知時，對於出質人有債權，如其債權之清償期，先於為
          質權標的物之債權，或同時屆至者，債務人自得於同額內主張抵銷（最高
          法院八十六年度台上字第一四七三號判決參照）。惟為質權標的物之債權
          ，其債務人於受質權設定之通知時，雖對於出質人有債權，如其債權之清
          償期後於為質權標的物之債權者，債務人仍不得主張抵銷（最高法院九十
          年度台上字第一五六七號判決參照）。又為質權標的物之債權，其債務人
          受質權設定通知者，如向出質人或質權人一方為清償時，應得他方之同意
          ，以保障質權人之權益，民法第九百零二條、第九百零七條規定甚明。依
          上開債權質權準用債權讓與之規定，及保障質權人利益之立法意旨觀之，
          為質權標的物之債權，其債務人受質權設定通知時，倘對出質人有債權而
          適於抵銷者，依民法第二百九十九條第二項債權讓與之規定，固得主張抵
          銷。然其受質權設定通知時，如對出質人之債權清償期尚未屆至，自不合
          抵銷之要件，且一經受質權設定通知，已對其發生設質之效力，縱該債權
          日後清償期屆至，苟非經質權人之同意，債務人應不得溯及受質權設定通
          知時，主張抵銷，否則質權人之權益，勢必無法保障（最高法院八十三年
          度台上字第二五四０號判決參照）。
    （二）查本件被告所據以為抵銷主張之其對出質人（即訴外人陳素鳳）之債權，
          乃係訴外人陳素鳳於八十六年七月四日與被告所簽立之個人存戶簡便融資
          借據，而依該借據約定，訴外人陳素鳳在被告所屬霧峰分行開立第000
          000000000號綜合存款帳戶，得於四百五十萬元之限額內，分筆
          循環透用，借款期限為五年（八十六年七月四日起至九十一年七月四日止
          ）。又訴外人陳素鳳上開融資帳戶於八十八年九月三日雖曾循環透用肆佰
          肆拾玖萬玖仟陸佰肆拾肆元，惟依約定，其清償期原定為九十一年七月四
          日。嗣於九十年五月三十一日時，因訴外人陳素鳳上開融資帳戶產生超額
          融資利息玖萬玖仟玖佰捌拾肆元未償情事，被告所屬霧峰分行乃於九十年
          六月四日函請訴外人陳素鳳於九十年六月十一日前清償，復因訴外人陳素
          鳳未依期清償，始依上開個人存戶簡便融資借據約定條款第七條第二項之
          約定，全部借款債權視為全部到期。故被告對於出質人陳素鳳之融資借款
          債權，其債權清償期係為九十年五月三十一日，然訴外人陳素鳳提供為質
          權標的物之債權（即訴外人陳素鳳對被告之存單債權），其清償期則為八
          十九年九月三日（即存單到期日），二者相較，本件為質權標的物之債權
          （存單債權），其債務人於受質權設定之通知時，雖對於出質人有債權（
          融資借款債權），惟其借款債權之清償期（九十年五月三十一日）後於為
          質權標的物之存單債權之清償期（八十九年九月三日），揆之前揭說明，
          被告自不得逕行主張抵銷。
    （三）綜上所述，被告所為上述抵銷權之行使，既因其對訴外人陳素鳳之融資借
          款債權之清償期，後於為質權標的物之存單債權之清償期，而不得逕行主
          張抵銷，原告復曾於九十年七月六日發函被告表示不同意被告所為抵銷，
          是被告所為上述抵銷權之行使，對原告尚不生效力。從而原告訴請確認訴
          外人陳素鳳對被告有如附表所示本金新臺幣玖拾萬元存單及利息債權存在
          ，即屬有據，應予准許。
五、據上論結，原告之訴為有理由，依民事訴訟法第七十八條，判決如主文。
中　　　華　　　民　　　國　　九十一　　年　　　六　　　月　　 十二 　　日
                                    臺灣臺中地方法院民事第三庭
~B法　　　官　林宗成
右為正本係照原本作成
如對本判決上訴，須於判決送達後廿日內向本院提出上訴狀
中　　　華　　　民　　　國　　九十一　　年　　　六　　　月　　 十二 　　日
~B法院書記官
~F0
~T48
┌─────┬───┬─────┬──────┬──────┬──────┬───────┐
│存單種類  │存款人│ 存單號碼 │存 款 金 額 │存 款 期 間 │存款期間利率│逾期利息利率及│
│          │      │ 帳    號 │            │            │及付息方式  │付息方式      │
├─────┼───┼─────┼──────┼──────┼──────┼───────┤
│臺灣銀行整│陳素鳳│０一三五九│新臺幣玖拾萬│自民國八十八│自民國八十八│自民國八十九年│
│存整付儲蓄│      │四九      │元。        │年九月三日起│年九月二日起│九月三日起，至│
│存款存單  │      │          │            │一年。      │，至八十九年│清償日止，按週│
│          │      │０三七０一│            │            │九月三日止，│年利率百分之一│
│          │      │八二０三七│            │            │按週年利率百│點三（即起訴狀│
│          │      │九七      │            │            │分之五點二，│繕本送達之日臺│
│          │      │          │            │            │按月複利機動│灣銀行活期存款│
│          │      │          │            │            │計算。      │牌告利率）折合│
│          │      │          │            │            │            │日息單利計算。│
└─────┴───┴─────┴──────┴──────┴──────┴───────┘
